臺灣高等法院臺中分院刑事判決　　　　100年度上訴字第638號
上　訴　人
即　被　告　陳明進
指定辯護人　本院公設辯護人　劉秋蘭
上列上訴人因違反毒品危害防制條例案件，不服臺灣臺中地方法
院99年度訴緝字第379號中華民國100年1月20日第一審判決（起
訴案號：臺灣臺中地方法院檢察署98年度偵字第6083、6844號）
，提起上訴，本院判決如下：
    主    文
原判決撤銷。
陳明進犯如附表所示各罪，均累犯，各處如附表所示之刑（含主
刑及從刑）。應執行有期徒刑拾年。扣案之NOKIA廠牌行動電話
壹支沒收之；未扣案之門號0000000000號SIM卡壹張沒收之，如
全部或一部不能沒收時，追徵其價額；未扣案之販賣第一級毒品
所得新臺幣伍仟貳佰元沒收之，如全部或一部不能沒收時，以其
財產抵償之。
    犯罪事實
一、陳明進前於民國（下同）81年間，因違反肅清煙毒條例案件
    ，經法院判處有期徒刑3年6月確定；又於82年間，因違反肅
    清煙毒條例、偽造文書及贓物案件，經本院以82年度上訴字
    第2897號分別判處有期徒刑3年6月、6月及5月，定應執行刑
    為有期徒刑4年確定；上開二案接續執行，於入監服刑後，
    於84年12月18日假釋付保護管束，假釋期間原至89年10月1
    日期滿，然陳明進於假釋期間，再於85年間，因違反麻醉藥
    品管理條例，經本院以86年度上易字第922號判處有期徒刑6
    月確定，復於85年間因違反肅清煙毒條例案件，經原審法院
    以86年度訴緝字第694號判處有期徒刑3年6月確定，並因而
    撤銷前揭假釋，應執行殘刑有期徒刑4年9月又13日，且與前
    開有期徒刑6月、3年6月接續執行，經入監服刑後，再於90
    年10月4日假釋付保護管束，假釋期間原至95年2月2日期滿
    ，然陳明進於假釋期間，另於91年間，因施用毒品案件，經
    原審法院裁定送觀察、勒戒，認無繼續施用毒品之傾向，於
    91年9月25日釋放出所，並經臺灣臺中地方法院檢察署檢察
    官以91年度毒偵字第3112號為不起訴處分確定，並因而撤銷
    前揭假釋，應執行殘刑有期徒刑4年3月又29日，惟其於執行
    殘刑前，復於92年間因施用第一級毒品案件，經原審法院以
    92年度訴字第2023號判處有期徒刑8月確定，並與前開殘刑
    有期徒刑4年3月又29日接續執行；復於96年間，依中華民國
    96年罪犯減刑條例規定，由原審法院以96年度聲減字第5357
    號裁定，就上揭應減刑案件，即82年間所犯3罪各減為有期
    徒刑1年9月、2月又15日、3月，定應執行刑為有期徒刑2年
    ，另85年間所犯2罪各減為有期徒刑3月、1年9月，92年間所
    犯1罪減為有期徒刑4月確定（原審判決誤載為「嗣該案與假
    釋撤銷後之殘刑經本院96年度聲減字第5357號裁定應執行有
    期徒刑2年確定」，應予更正），並於96年11月15日縮刑期
    滿執行完畢，猶不知悔改。
二、陳明進明知海洛因係毒品危害防制條例第2條第2項第1款所
    管制之第一級毒品，依法不得販賣，竟意圖營利，基於販賣
    第一級毒品海洛因之犯意，並使用向其朋友羅台山購買而為
    其所有之門號0000000000號SIM卡1張，裝在其所有之NOKIA
    廠牌行動電話1支內，作為販賣第一級毒品海洛因之聯絡電
    話，而分別為下列販賣第一級毒品海洛因之犯行：
  (一)陳明進於98年1月15日13時36分許、同日13時49分許，以門
    號0000000000號行動電話與綽號「老師傅」之姜瑞鑫持用之
    門號0000000000號行動電話聯絡，姜瑞鑫在電話中表明要洽
    購價值新臺幣（下同）2000元之第一級毒品海洛因，並相約
    在臺中市○區○○路上之某加油站旁進行交易，稍後陳明進
    即前往上址，販賣重約0.2公克之第一級毒品海洛因1小包予
    姜瑞鑫，姜瑞鑫當場交付1700元予陳明進，尚欠陳明進300
    元。
  (二)陳明進於98年1月16日12時31分許，以門號0000000000號行
    動電話與江可達所持用門號0000000000號行動電話聯絡，江
    可達在電話中表明要洽購第一級毒品海洛因，並相約在臺中
    市東區○○○○街與十甲路口附近進行交易，嗣於同日12時
    35分許，在上址，由陳明進以1000元之價格，販賣重約0.1
    公克之第一級毒品海洛因1小包予江可達，江可達當場交付
    1000元予陳明進。
  (三)陳明進於98年1月17日19時25分許，以門號0000000000號行
    動電話與姜瑞鑫持用之門號0000000000號行動電話聯絡，姜
    瑞鑫在電話中表明要洽購第一級毒品海洛因，並相約在臺中
    市○區○○路136號附近進行交易，稍後陳明進即前往上址
    ，以1800元之價格，販賣重約0.2公克之第一級毒品海洛因1
    小包予姜瑞鑫，姜瑞鑫當場交付1500元予陳明進，尚欠陳明
    進300元。
  (四)陳明進於98年1月19日7時56分許，以門號0000000000號行動
    電話與江可達所持用門號0000000000號行動電話聯絡，江可
    達在電話中表明要洽購第一級毒品海洛因，並相約在臺中市
    東區○○○○街口附近進行交易，嗣於同日8時許，在上址
    ，由陳明進以1000元之價格，販賣重約0.1公克（原審判決
    誤載為0.2公克，應予更正）之第一級毒品海洛因1小包予江
    可達，江可達當場交付1000元予陳明進。
三、嗣於98年2月28日9時（起訴書及原審判決均誤載為9時28分
    ）許，為警持原審法院核發之搜索票，並經陳明進同意，在
    其位於臺中市○區○○路392號4樓租屋處進行搜索，當場扣
    得陳明進所有供本案販賣第一級毒品所用之NOKIA廠牌行動
    電話1支，及陳明進所有但與本案犯罪無關之BENQ廠牌行動
    電話1支（內含門號0000000000號行動電話SIM卡1張）、MOT
    OROLA廠牌行動電話1支（內含門號0000000000號行動電話SI
    M卡1張）、門號0000000000號行動電話SIM卡1張、電話簿1
    本、第一級毒品海洛因共5小包（分別在陳明進身上扣得2小
    包、在陳明進租屋處房間床頭櫃扣得2小包、在陳明進使用
    之車牌號碼UL-4831號自用小客車上扣得1小包，合計淨重
    0.53公克，空包裝總重1.25公克）。
四、案經臺灣臺中地方法院檢察署檢察官指揮臺中縣警察局移送
    偵查後起訴。
    理    由
壹、證據能力之說明：
一、按刑事被告之詰問權，係指訴訟上被告有在審判庭盤詰證人
    之權利；偵查中檢察官訊問證人，旨在蒐集被告犯罪證據，
    以確認被告嫌疑之有無及內容，與審判中透過當事人之攻防
    ，經由詰問程序調查證人以認定事實之性質及目的有別。偵
    查中辯護人僅有在場權及陳述意見權，此觀之刑事訴訟法第
    245條第2項前段之規定甚明，檢察官訊問證人並無必須傳喚
    被告使其得以在場之規定，同法第248條第1項前段雖規定「
    如被告在場者，被告得親自詰問」，亦僅賦予該在場被告於
    檢察官訊問證人時得親自詰問證人之機會而已，被告如不在
    場，殊難期有親自詰問之可能。此項未經被告詰問之被告以
    外之人於偵查中向檢察官所為之陳述，依刑事訴訟法第159
    條第1項、第159條之1第2項之規定，除顯有不可信之例外情
    況外，原則上為「法律規定得為證據」之傳聞例外，依其文
    義解釋及立法理由之說明，並無限縮於檢察官在偵查中訊問
    證人之程序，應已給予被告或其辯護人對該證人行使反對詰
    問權者，始有證據能力之可言。為保障被告之反對詰問權，
    並與現行法對傳聞例外所建構之證據容許範圍求其平衡，證
    人在偵查中雖未經被告之詰問，倘被告於審判中已經對該證
    人當庭及先前之陳述進行詰問，即已賦予被告對該證人詰問
    之機會，則該證人於偵查中之陳述即屬完足調查之證據，而
    得作為判斷之依據，此有最高法院97年度臺上字第405 號判
    決意旨可參。是依上開說明可知，在偵查中訊問證人，被告
    或其辯護人對該證人雖未行使反對詰問權，依刑事訴訟法第
    159條之1第2項之規定，原則上屬於法律規定為有證據能力
    之傳聞證據，於例外顯有不可信之情況，始否定其得為證據
    ，亦即，得為證據之被告以外之人於偵查中向檢察官所為之
    陳述，因其陳述未經被告詰問，應認屬於未經合法調查之證
    據，但非為無證據能力（亦有最高法院96年度臺上字第4365
    號、96年度臺上字第3923號判決、97年臺上字第356號判決
    意旨可參）。經查，本案證人姜瑞鑫、江可達於偵查中具結
    證述之內容，上訴人即被告陳明進（下稱被告）及其辯護人
    並未釋明有何顯不可信之情況，且亦查無顯有不可信之情況
    ，另再經本院於審理時將上開二位證人筆錄逐一提示予辯護
    人、檢察官供其閱覽並告以要旨，則該上開二位證人於偵查
    中之陳述即屬完足調查之證據，亦得作為判斷之依據。
二、次按有事實足認被告或犯罪嫌疑人有最輕本刑為3年以上有
    期徒刑之罪，並危害國家安全或社會秩序情節重大，而有相
    當理由可信其通訊內容與本案有關，且不能或難以其他方法
    蒐集或調查證據者，得發通訊監察書；前項通訊監察書，偵
    查中由檢察官依司法警察機關聲請或依職權以書面記載第11
    條之事項，並敘明理由、檢附相關文件，聲請該管法院核發
    ，通訊保障及監察法第5條第1項第1款、第2項分別定有明文
    。查本案承辦警員對於被告所持用門號0000000000號行動電
    話，實施通訊監察，前經臺灣臺中地方法院核准在案，此有
    詳載聲監案號、案由、監察電話、對象及譯文人等之臺灣臺
    中地方法院98年聲監字第41號通訊監察書1份及通訊監察譯
    文各1份附卷可參。且被告所犯係販賣第一級毒品罪，係最
    輕本刑無期徒刑之罪，而該等犯罪類型之犯罪過程多係透過
    電話通聯並以代號、暗碼等隱晦方式暗中進行，其犯罪結果
    戕害不特定國人之身心健康甚鉅，自屬危害社會秩序情節重
    大，而有相當理由可信犯罪嫌疑人之通訊內容要與涉案情節
    有關，且難以其他方法蒐集或調查證據者，又監聽過程中尚
    查無任何不法或不當侵害人權保障之情事，自屬符合通訊保
    障及監察法第5條第1項第1款、第2項之規定，核係依法所為
    之監聽，尚無不法取證情事或違背法定程序之處，則基於該
    通訊監察所取得之監聽電話錄音自具有證據能力。
三、再按依據監聽錄音結果予以翻譯而製作之通訊監察譯文，乃
    該監聽錄音內容之顯示，此為學理上所稱之派生證據，屬於
    文書證據之一種。此於被告或訴訟關係人對其譯文之真實性
    發生爭執或有所懷疑時，法院固應依刑事訴訟法第156條之1
    第2項規定勘驗該監聽之錄音帶踐行調查證據之程序，以確
    認該錄音聲音是否為本人及其內容與通訊監察譯文之記載是
    否相符；然如被告或訴訟關係人對其監聽錄音之譯文真實性
    並不爭執，顯無辨認其錄音聲音之調查必要性。是法院於審
    判期日就此如已踐行提示通訊監察譯文供當事人辨認或告以
    要旨，使其表示意見等程序並為辯論者，其所為之調查證據
    程序即無不合（見最高法院96年度臺上字第1869號判決意旨
    ）。查本案檢察官、被告、辯護人於本院審理中均表示對於
    卷附之通訊監察譯文之證據能力均不爭執（見本院卷第57至
    58頁），本院並於審判期日踐行提示該通訊監察譯文供當事
    人辨認或告以要旨，使其表示意見，是上開通訊監察譯文本
    院審酌該書面作為時之情況，認為適當作為證據。又按刑事
    訴訟法第158條之4之規定，係對於除法律另有規定者外，其
    他違反法定程序蒐得各類證據之證據能力如何認定，設其總
    括性之指導原則。其規範目的在於要求實施刑事訴訟程序之
    公務員，於蒐求證據之初始與過程中，應恪遵程序正義，不
    得違法侵權。如有違反，於個案審酌客觀權衡之結果，或將
    導致證據使用禁止之法效。至於蒐得證據之最後，由執行職
    務之公務員製作之文書，除刑事訴訟法有定其程式，應依其
    規定外，依同法第39條之規定，均應記載製作之年、月、日
    及其所屬機關，由製作人簽名。此屬證據取得後文書製作法
    定程式之遵守，無關乎刑事訴訟法第158條之4係規定證據取
    得過程（程序）適法性之認定。公務員製作之文書未經製作
    人簽名，除本法有特別規定（如第46條）外，是否無效或係
    不合法律上之程式而得命補正，抑屬證據證明力之問題，由
    法院就文書之性質（意思文書或報告文書），視各個情形自
    由判斷（此經最高法院著有97年度臺上字第96號判決意旨可
    參）。查本案承辦警員對於被告所持用之門號0000000000號
    行動電話之通訊監察譯文，原未依刑事訴法第39條之規定，
    記載製作之年、月、日及其所屬機關，並由製作人簽名，有
    卷附之通訊監察譯文可憑。該文書製作過程雖未遵守法定程
    式，但依前揭最高法院判決意旨，此屬證據取得後文書之製
    作，非屬證據取得之過程，與刑事訴訟法第158條之4規定無
    涉。故本案此部分並無法律特別規定而應認定無效，且經製
    作該通訊監察譯文之原任臺中縣警察局刑警大隊偵一隊偵查
    佐蕭志賢以職務報告敘明，其當時任該偵查隊，上開行動電
    話之通訊監察譯文製作日期均係在98年1月15日至同年月20
    日期間製作完成等情（見本院卷第72頁），其業已依上開法
    條之規定補正其文書程式不備之處，併予敘明。
四、又按法院或檢察官得囑託醫院、學校或其他相當之機關、團
    體為鑑定，或審查他人之鑑定，並準用第203條至第206條之
    1之規定（不包括第202條囑託個人鑑定時應命鑑定人於鑑定
    前具結之規定），而鑑定之經過及其結果，應命鑑定人以言
    詞或書面報告，刑事訴訟法第208條第1項前段及第206條第1
    項分別定有明文。另現行刑事訴訟法關於鑑定之規定，除選
    任自然人充當鑑定人外，另設有囑託機關鑑定制度。依刑事
    訴訟法第198條、第208條之規定，不論鑑定人或鑑定機關、
    團體，固均應由法院、審判長、受命法官或檢察官視具體個
    案之需要而為選任、囑託，並依同法第206條之規定，提出
    言詞或書面報告，始符合同法第159條第1項所定得作為證據
    之「法律有規定」之情形，否則所為之鑑定，仍屬傳聞證據
    。然於司法警察機關調查中之案件，為因應實務上，或因量
    大、或有急迫之現實需求，併例行性當然有鑑定之必要者，
    例如毒品之種類與成分、尿液之毒品反應，或者槍、彈有無
    殺傷力等鑑定，基於檢察一體原則，得由該管檢察長對於轄
    區內之案件，以事前概括選任鑑定人或囑託鑑定機關、團體
    之方式，俾便轄區內之司法警察官、司法警察對於調查中之
    此類案件，得即時送請先前已選任之鑑定人或囑託之鑑定機
    關、團體實施鑑定，以求時效（見法務部92年9月1日法檢字
    第0920035083號函參照，刊載於法務部公報第312期）。此
    種由檢察機關概括選任鑑定人或概括囑託鑑定機關、團體，
    再轉知司法警察官、司法警察於調查犯罪時參考辦理之作為
    ，法無明文禁止，係為因應現行刑事訴訟法增訂傳聞法則及
    其例外規定之實務運作而為。此種由司法警察官、司法警察
    依檢察官所概括選任之鑑定人或囑託鑑定機關、團體所為之
    鑑定結果，與檢察官選任或囑託為鑑定者，性質上並無差異
    ，同具有證據能力。查本案卷附之法務部調查局98年4月13
    日調科壹字第09823011800號鑑定書1份，係依據刑事訴訟法
    第159條之立法理由及同法第206條規定，復審酌毒品鑑定報
    告均係由專業機關人員本於其專業知識及儀器所作成，自具
    有證據能力。
五、另按被告以外之人（包括證人、鑑定人、告訴人、被害人及
    共同被告等）於審判外之陳述，雖不符刑事訴訟法第159條
    之1至之4等之規定，而經當事人於審判程序同意作為證據，
    法院審酌該言詞陳述或書面陳述作成時之情況，認為適當者
    ，亦得為證據；當事人、代理人或辯護人於法院調查證據時
    ，知有刑事訴訟法第159條第1項不得為證據之情形，而未於
    言詞辯論終結前聲明異議者，視為有前項之同意，同法第15
    9條之5定有明文。立法意旨在於傳聞證據未經當事人之反對
    詰問予以核實，原則上先予排除。惟若當事人已放棄反對詰
    問權，於審判程序中表明同意該等傳聞證據可作為證據；或
    於言詞辯論終結前未聲明異議，基於尊重當事人對傳聞證據
    之處分權，及證據資料愈豐富，愈有助於真實發見之理念，
    且強化言詞辯論主義，使訴訟程序得以順暢進行，上開傳聞
    證據亦均具有證據能力。經查，證人江可達於警詢時之陳述
    ，及查獲照片共31張，查無符合刑事訴訟法第159條之1至之
    4之情形，惟經檢察官、被告、辯護人於本院審理時，均表
    示對上開證據之證據能力沒有意見（見本院卷第57至58頁）
    ，又本院審酌上開言詞陳述作成時之情況，查無其他不法之
    情狀，足認為得為本案之證據，依刑事訴訟法第159條之5之
    規定，有證據能力。
六、有關扣案之NOKIA廠牌行動電話1支、BENQ廠牌行動電話1支
    （內含門號0000000000號行動電話SIM卡1張）、MOTOROLA廠
    牌行動電話1支（內含門號0000000000號行動電話SIM卡1張
    ）、門號0000000000號行動電話SIM卡1張、電話簿1本、第
    一級毒品海洛因共5小包（合計淨重0.53公克，空包裝總重1
    .25公克），非屬供述證據而無傳聞法則之適用；且上開扣
    案之物品，係警方於98年2月28日持臺灣臺中地方法院核發
    之98年聲搜字第953號搜索票，經被告同意，分別在被告位
    於臺中市○區○○路392號4樓租屋處、身上及所使用之車牌
    號碼UL-4831號自用小客車內搜索而查扣等情，有上開搜索
    票、自願性搜索同意書、搜索扣押筆錄、扣押物品收據、扣
    押物品目錄表各1份存卷可按（見警卷第19至24頁），足見
    係由警員依法定程序合法扣得，且亦與本案具有關聯性，當
    有證據能力。
貳、認定犯罪事實所憑之證據及理由：
一、訊據被告對於上開犯罪事實欄二、(一)至(四)所示之4次販賣第
    一級毒品海洛因行為均坦承不諱（見本院卷第56頁背面、10
    8頁背面、121至122頁），核與其於警詢時、偵查中及原審
    準備程序、審理時所述相符〔見警卷第4頁，98年度偵字第
    6083號卷第10頁（下稱上開偵卷），原審訴緝卷第24、59頁
    〕，並經證人姜瑞鑫於偵查中及證人江可達於警詢時、偵查
    中證述明確（見上開偵卷第5至6、62至63、66頁），復與門
    號0000000000號行動電話之通訊監察譯文1份之內容吻合（
    見警卷第36至39頁），且有臺灣臺中地方法院98年聲監字第
    41號通訊監察書1份、查獲照片共31張在卷可稽（見警卷第
    63、48至62頁），又有扣得被告所有供本案犯罪使用之NOKI
    A廠牌行動電話1支可證。上揭證據經調查結果，互核相符，
    足認證人姜瑞鑫、江可達就其等分別於上開犯罪事實欄二、
    (一)至(四)所載之時間、地點，與被告交易第一級毒品海洛因之
    數量、金額、次數等重要事項之證述，均非子虛，核與被告
    所為任意性自白相符，顯見被告於上開犯罪事實欄二、(一)至
    (四)所示之時間、地點，確有分別與證人姜瑞鑫、江可達間以
    電話聯絡購買第一級毒品海洛因事宜後進行毒品買賣交易完
    畢之事實甚明。
二、按刑事法之販賣行為，係基於禁止管制之物品擴散、流通之
    立場而為規範，故以該物品是否已經交付予買方，作為犯罪
    既、未遂之區別標準，至於賣方是否已經收得價金或約定之
    對價，則非所問。此與民事法之買賣，係本於誠信之要求，
    而以雙方是否已為對待給付，作為契約履行完竣之區別者，
    尚屬有間（最高法院99年度臺上字第4958號判決參照）。又
    販賣第一級毒品海洛因，係罪刑非輕之違法行為，非可公然
    為之，且第一級毒品海洛因亦無公定價格，販毒者可任意分
    裝增減份量、或自行取捨品質之良莠，而毒品之數量及品質
    通常則視雙方之關係深淺、資力、需求量、對行情之認知、
    來源是否充裕、查緝是否嚴緊、購買者被查獲時供述購買對
    象之可能風險之評估等因素，而異其標準，且於交易過程隨
    時機動調整，非可一概論之，從而販賣之利潤，除非經被告
    坦承犯行或價格、數量俱臻明確外，諉難察得確切金額。況
    近年來因毒品之濫用，危害國民健康與社會安定日益嚴重，
    檢警機關對於販賣毒品之犯罪行為，無不嚴加查緝，各傳播
    媒體對於政府大力掃毒之決心亦再三報導，已使毒品不易取
    得且量微價高，是販賣毒品行為倘非有利可圖，當無人令人
    一再鋌而走險之理，且販賣者從價差或量差中牟利，方式雖
    異，惟其行為在意圖營利則屬同一。是以因第一級毒品海洛
    因量微價高，販賣者率有利益可圖，本案證人姜瑞鑫、江可
    達，與被告僅係因購買毒品而認識，均非至親，且如犯罪事
    實欄二、(一)至(四)所示之第一級海洛因交易均屬有償行為，被
    告係親自在特定約定地點交付毒品並收取價款，倘非有利可
    圖，自無平白甘冒觸犯重罪之風險而特意有償交付第一級毒
    品之理，堪信被告各次販賣第一級毒品海洛因，確有從中賺
    取買賣價差，自堪認被告確係基於營利之意圖而販賣第一級
    毒品無疑。
三、綜上，本案事證明確，被告上開4次販賣第一級毒品之犯行
    ，均洵堪認定。
、論罪部分：
一、比較新舊法：
    被告陳明進於犯罪事實欄二、(一)至(四)所示之行為後，毒品危
    害防制條例部分條文已於98年5月20日修正公布。按法規之
    修正，如有於特定日生效之必要者，依中央法規標準法第20
    條第2項準用同法第14條之規定，應特定其施行日期，若未
    明定其施行日期，依同法第13條之規定，應自公布日起算至
    第3日發生效力。此次毒品危害防制條例之修正，並無特別
    明定其施行日期，揆諸上開說明，應自98年5月22日生效。
    次按行為後法律有變更者，適用行為時之法律，但行為後之
    法律有利於行為人者，適用最有利於行為人之法律，刑法第
    2條第1項定有明文。又依最高法院95年第8次刑庭會議決議
    所示關於新舊法比較之原則，除法定刑罰本身外，亦應就與
    罪刑有關其他法定加減原因等一切情形，綜其全部罪刑之結
    果而為比較。經查：
  (一)修正前毒品危害防制條例第4條第1項原規定：「製造、運輸
    、販賣第一級毒品者，處死刑或無期徒刑；處無期徒刑者，
    得併科新臺幣1千萬元以下罰金」，經修正為：「製造、運
    輸、販賣第一級毒品者，處死刑或無期徒刑；處無期徒刑者
    ，得併科新臺幣2千萬元以下罰金」，比較新舊法之結果，
    此部分以修正前之有關罰金刑規定較有利於被告。
  (二)被告就如犯罪事實欄二、(一)至(四)所示之犯罪事實，於偵查中
    及審判中均已自白。觀之毒品危害防制條例第17條原規定：
    「犯第4條第1項至第4項、第5條第1項至第4項前段、第6條
    第1項至第4項、第7條第1項至第4項、第8條第1項至第4項、
    第10條或第11條第1項、第2項之罪，供出毒品來源，因而破
    獲者，得減輕其刑。」，嗣經修正為：「（第1項）犯第4條
    至第8條、第10條或第11條之罪，供出毒品來源，因而查獲
    其他正犯或共犯者，減輕或免除其刑。（第2項）犯第4條至
    第8條之罪於偵查及審判中均自白者，減輕其刑。」，亦即
    該條例增列第2項關於於偵查及審判中均自白者減輕其刑之
    規定，此新修正之規定，顯已影響行為人刑罰之法律效果，
    自屬法律有變更，經比較新、舊法結果，以新法較有利於行
    為人，故依刑法第2條第1項但書規定，應適用裁判時之法律
    即修正後毒品危害防制條例第17條規定，較有利於被告。
  (三)綜合全部罪刑之結果為比較之結果，修正後之法律規定顯較
    修正前有利於被告，依刑法第2條第1項但書之規定，自應整
    體適用裁判時法即修正後之毒品危害防制條例之規定。
二、查海洛因為毒品危害防制條例第2條第2項第1款所稱之第一
    級毒品，不得持有、販賣。核被告就犯罪事實欄二、(一)至(四)
    之犯行，均係犯毒品危害防制條例第4條第1項之販賣第一級
    毒品罪。且：
  (一)被告持有第一級毒品之低度行為，分別為嗣後販賣之高度行
    為所吸收，均不另論罪。
  (二)被告就如犯罪事實欄二、(一)至(四)所示各次販賣第一級毒品之
    犯行，係犯意各別，應予分論併罰。
  (三)被告前曾於81年間，因違反肅清煙毒條例案件，經法院判處
    有期徒刑3年6月確定；又於82年間，因違反肅清煙毒條例、
    偽造文書及贓物案件，經本院以82年度上訴字第2897號分別
    判處有期徒刑3年6月、6月及5月，定應執行刑為有期徒刑4
    年確定；上開二案接續執行，於入監服刑後，於84年12月18
    日假釋付保護管束，假釋期間原至89年10月1日期滿，然被
    告於假釋期間，再於85年間，因違反麻醉藥品管理條例，經
    本院以86年度上易字第922號判處有期徒刑6月，復於85年間
    因違反肅清煙毒條例案件，經原審法院以86年度訴緝字第69
    4號判處有期徒刑3年6月確定，並因而撤銷前揭假釋，應執
    行殘刑有期徒刑4年9月又13日，且與前開有期徒刑6月、3年
    6月接續執行，經入監服刑後，再於90年10月4日假釋付保護
    管束，假釋期間原至95年2月2日期滿，惟被告於假釋期間，
    另於91年間，因施用毒品案件，經原審法院裁定送觀察、勒
    戒，認無繼續施用毒品之傾向，於91年9月25日釋放出所，
    並經臺灣臺中地方法院檢察署檢察官以91年度毒偵字第3112
    號為不起訴處分確定，並因而撤銷前揭假釋，應執行殘刑有
    期徒刑4年3月又29日，惟其於執行殘刑前，復於92年間因施
    用第一級毒品案件，經原審法院以92年度訴字第2023號判處
    有期徒刑8月確定，並與前開殘刑有期徒刑4年3月又29日接
    續執行；復於96年間，依中華民國96年罪犯減刑條例規定，
    由原審法院以96年度聲減字第5357號裁定，就上揭應減刑案
    件，即82年間所犯3罪各減為有期徒刑1年9月、2月又15日、
    3月，定應執行刑為有期徒刑2年，另85年間所犯2罪各減為
    有期徒刑3月、1年9月，92年間所犯1罪減為有期徒刑4月，
    並於96年11月15日縮刑期滿執行完畢之事實，有臺灣高等法
    院被告前案紀錄表及臺灣臺中地方法院檢察署刑案資料查註
    紀錄表各1份在卷可參，其受有期徒刑之執行完畢後，5年以
    內再故意犯本案有期徒刑以上之4罪，均為累犯，惟被告販
    賣第一級毒品罪之法定本刑為死刑或無期徒刑部分，依刑法
    第64條第1項、第65條第1項規定，不得再加重其刑，僅就其
    罰金刑部分，各依刑法第47條第1項之規定，加重其刑。
  (四)按毒品危害防制條例第17條第2項關於犯第4條至第8條之罪
    於偵查及審判中均自白者，減輕其刑之規定，旨在獎勵犯罪
    人之悛悔，同時使偵查或審判機關易於發現真實，以利毒品
    查緝，俾收防制毒品危害之效；故不論該被告之自白，係出
    於自動或被動、簡單或詳細、一次或多次，並其自白後有無
    翻異，苟其於偵查及審判中均有自白，即應依法減輕其刑（
    最高法院98年度臺上字第6928號判決參照）。查被告於98年
    2月28日警詢時即供承：「（問：你有無販賣或轉讓毒品給
    其他人？你是否曾經使用行動電話0000-000000門號電話？
    從何時使用？現該電話於何處？）我有販賣毒品給他人。使
    用行動電話有用過0000-000000門號電話。」等語（見警卷
    第4頁），並於同日偵查中坦承販賣第一級毒品海洛因予證
    人姜瑞鑫之犯罪事實（見上開偵卷第10頁），復於原審及本
    院審理時對於犯罪事實二、(一)至(四)之犯行均坦白承認（見原
    審訴緝卷第24、59頁，本院卷第56頁背面、108頁背面、121
    至122頁），足認被告對於上開4次販賣第一級毒品之行為，
    於偵查及審判中均自白犯行，符合毒品危害防制條例第17條
    第2項之規定，自應依該規定減輕其刑。
  (五)又被告就如犯罪事實二、(一)至(四)所示之販賣第一級毒品之犯
    行，固先於98年2月28日警詢時、偵訊中供述其所販售之第
    一級毒品海洛因來源係綽號「馬嗨」之案外人羅台山，並提
    供案外人羅台山使用之行動電話門號為0000000000、000000
     0000號（見警卷第3、6頁，上開偵卷第11頁），復於98年4
    月29日主動聯繫警方，告知案外人羅台山使用之行動電話門
    號變更為0000000000、0000000000號（見原審訴緝卷第50至
    52頁），警方據被告供述，於98年5月21日對案外人羅台山
    申請通訊監察，雖經原審法院以98年度聲監字第576號通訊
    監察書核准，然因案外人羅台山業於98年5月15日因毒品案
    件遭緝獲，致無法對案外人羅台山執行通訊監察，嗣經警方
    訊問案外人羅台山後，案外人羅台山否認有販賣毒品予被告
    之行為，警方亦未查獲任何案外人羅台山有販毒之事由，是
    未因被告之供述而查獲其上手即案外人羅台山等情，有臺灣
    臺中地方法院檢察署99年12月1日中檢輝謙98偵6083字第150
    858號函1份、臺中縣警察局霧峰分局99年12月20日中縣霧警
    偵字第0990057592號函1份、臺中市政府警察局第五分局100
    年6月27日中市警五分偵字第1000019803號函1份存卷可憑（
    見原審訴緝卷第31、44頁，本院卷第71至80頁），足認被告
    並不符合毒品危害防制條例第17條第1項：「犯第4條至第8
    條、第10條或第11條之罪，供出毒品來源，因而查獲其他正
    犯或共犯者，減輕或免除其刑。」之規定而得予減輕或免除
    其刑，附此敘明。
  (六)次按刑之量定，為求個案裁判之妥當性，法律固賦予法院裁
    量權，但此項裁量權之行使，除應依刑法第57條規定，審酌
    行為人及其行為等一切情狀，為整體之評價，並應顧及比例
    原則與平等原則，使罪刑均衡，輕重得宜，以契合社會之法
    律感情。又刑法第59條規定犯罪之情狀可憫恕者，得酌量減
    輕其刑，其所謂「犯罪之情狀」，與同法第57條規定科刑時
    應審酌之一切情狀，並非有截然不同之領域，於裁判上酌減
    其刑時，應就犯罪一切情狀（包括第57條所列舉之10款事項
    ），予以全盤考量，審酌其犯罪有無可憫恕之事由（即有無
    特殊之原因與環境，在客觀上足以引起一般同情，以及宣告
    法定低度刑，是否猶嫌過重等等），以為判斷。本院審酌被
    告販賣第一級毒品罪之法定刑為「死刑或無期徒刑；處無期
    徒刑者，得併科新臺幣2千萬元以下罰金」，然同為販賣第
    一級毒品之人，其原因動機不一，犯罪情節未必盡相同，或
    有大盤毒梟者，亦有中、小盤之分，甚或僅止於吸毒者友儕
    間為求互通有無之有償轉讓者亦有之，其販賣行為所造成危
    害社會之程度自屬有異，法律科處此類犯罪，所設之法定最
    低本刑卻同為「無期徒刑者，得併科新臺幣2千萬元以下罰
    金」，不可謂不重，自非不可依客觀之犯行與主觀之惡性二
    者加以考量其情狀是否有可憫恕之處，適用刑法第59條之規
    定酌量減輕其刑，期使個案裁判之量刑能斟酌至當，符合比
    例原則。再有無刑法第59條酌減其刑之適用，應就被告犯罪
    行為時之情狀為觀察，尚難因其在犯罪後，另有類如自首、
    自白或供出毒品來源、因而查獲等法定減輕其刑或免除其刑
    之事由，即反推無刑法第59條之適用，否則將有違刑法第62
    條鼓勵被告自新，以及毒品危害防制條例第17條「為使製造
    、販賣或運輸毒品案件之刑事訴訟程序儘早確定，鼓勵被告
    自白認罪，開啟其自新之路，對製造、販賣或運輸毒品罪之
    被告於偵查及審判中均自白者，增列應減輕其刑之規定，採
    行寬厚之刑事政策」之立法意旨。復以，毒品危害防制條例
    第17條第2項之增訂，既出於採行寬厚之刑事政策，當無排
    除刑法第59條規定同時適用之理。查被告就犯罪事實欄二、
    (一)至(四)所為4次販賣第一級毒品之行為，雖無視國家對於杜
    絕毒品危害之禁令，行為固屬不當，應予非難，然其屬零星
    販賣，其中販賣第一級毒品所為共僅5200元，販賣對象僅為
    證人姜瑞鑫、江可達2人，所販賣之金額非鉅，其散播毒品
    之範圍及數量有限，犯罪之情節尚非至惡，僅因一時貪念，
    致罹重典，然相對於長期大量販賣毒品之大毒梟而言，其對
    社會治安及國民健康之危害顯然較小，且刑罰除制裁之功能
    外，更寓有教育、感化之目的，使誤入歧途而有心改善者，
    能早日復歸社會，是依被告所犯販賣第一級毒品之情節，不
    免有情輕法重之情形，其犯罪情狀顯可憫恕，雖科以減輕其
    刑後之法定最低刑度後，仍嫌過重，爰就被告所為犯罪事實
    欄二、(一)至(四)所為4次販賣第一級毒品之行為，均依刑法第
    59條之規定，酌量遞減輕其刑。且被告此部分同時具有加重
    及減輕事由，就法定刑為罰金刑部分應依刑法第71條第1項
    規定先加後遞減，至法定本刑為死刑、無期徒刑部分，僅予
    遞減輕其刑。
肆、原審法院因認被告就犯罪事實欄二、(一)至(四)所示之販賣第一
    級毒品行為罪證明確，予以論罪科刑，固非無見。惟查：(一)
    按沒收為從刑，基於主從不可分原則，自應附隨於主刑而為
    宣告，如無主刑，從刑即無從附麗（最高法院78年臺非字第
    72號判例、92年度臺上字第1472號判決意旨參照）；查本案
    所扣得之第一級毒品海洛因共5小包，經送請法務部調查局
    鑑定結果，均含有第一級毒品海洛因成分，合計淨重0.53公
    克，空包裝總重1.25公克等情，有法務部調查局濫用藥物實
    驗室98年4月13日調科壹字第09823011800號鑑定書1份存卷
    可參（見上開偵卷第64頁），雖被告自承為其所有，然遍觀
    全卷，並無被告坦承係供本案販賣第一級毒品所用之供述，
    且衡酌被告於警詢時已供述其本身亦有施用第一級毒品海洛
    因之行為等語（見警卷第2頁），而本案被告所為販賣第一
    級毒品海洛因之行為時間係於98年1月15日、同年月16日、
    同年月17日、同年月19日，然上開第一級毒品海洛因5小包
    係被告於98年2月28日為警查獲時方扣得，則該扣案之第一
    級毒品海洛因5小包，是否確係供本案販賣第一級毒品所用
    ，尚有可疑，況被告於98年2月28日為警查獲後，另因施用
    第一級毒品行為，經臺灣臺中地方法院檢察署檢察官以98年
    度毒偵字第1000號提起公訴，並由原審法院以98年度訴字第
    1848號刑事判決判處有期徒刑9月確定，並於該案件中，將
    上開扣案之第一級毒品海洛因5小包（合計淨重0.53公克，
    空包裝總重1.25公克）列為供被告施用第一級毒品所用之物
    而諭知沒收銷燬之，此有臺灣臺中地方法院檢察署檢察官98
    年度毒偵字第1000號起訴書、原審法院98年度訴字第1848號
    刑事判決各1份存卷可佐，可見上開扣案之第一級毒品海洛
    因5小包（合計淨重0.53公克，空包裝總重1.25公克），應
    係供被告施用第一級毒品所用之物，與被告犯本案之販賣第
    一級毒品之犯行無關，此外，本院復查無積極證據證明與本
    案之販賣第一級毒品之犯罪有何關連，依主從不可分原則，
    自難於本案諭知沒收銷燬之；原審未查此點，竟認定上開扣
    案之第一級毒品海洛因5小包，屬以營利為目的販入而經多
    次販賣後之剩餘毒品，與本案販賣第一級毒品行為有直接關
    連，並於如附表編號4項下宣告沒收銷燬之，其法律適用顯
    有不當。(二)被告於本案之刑同時具有加重及減輕事由，原審
    判決未敘明「依法先加後遞減之」，亦未敘明於僅得就法定
    刑為罰金刑部分依刑法第71條第1項規定先加後減，至法定
    本刑為死刑、無期徒刑部分，僅予減輕其刑，容有未洽。被
    告上訴意旨認為：被告販賣行為次數只有4次，所得僅5200
    元，原審定應執行刑為有期徒刑11年，實嫌過重等語，因本
    院認為原審判決有上開違誤，改量處如附表所示之刑罰，並
    酌予降低應執行刑，是被告此部分上訴，尚非無理由；又原
    審判決既有上開可議之處，即屬無可維持，自應由本院予以
    撤銷改判。
伍、爰審酌海洛因為法律嚴格禁止持有或交易之毒品，被告竟仍
    意圖營利，販賣第一級毒品予證人姜瑞鑫、江可達施用，致
    使施用毒品者，沈迷於毒癮而無法自拔，直接戕害國民身心
    健康，間接危害社會治安，敗壞社會善良風氣，並常使施用
    毒品之人經濟地位發生實質改變而處於劣勢，容易造成家庭
    破裂戕害國力，進而導致施用毒品之人為購買毒品施用而觸
    犯刑典之情事發生，仍不顧其販賣對象可能面臨之困境，加
    以販賣，助長毒品流通，致生危害於社會，所為實值非難，
    惟念及其各次販賣數量尚微，次數不多，販賣實際所得合計
    僅5200元，暨其生活狀況，犯後坦承犯行，態度良好，暨原
    審到庭實行公訴之檢察官雖對被告具體求處有期徒刑13年，
    惟被告於偵查中及審理時均自白犯罪，本案犯罪之情節未臻
    鉅大，上開具體求刑之刑度範圍稍嫌過重等一切情狀，就被
    告所犯各罪，分別量處如附表所示之刑，並定其應執行之刑
    ，以示懲儆。
陸、有關從刑之沒收部分：
一、按毒品危害防制條例第19條第1項規定：犯第4條之罪者，其
    供犯罪所用或因犯罪所得之財物，均沒收之，如全部或一部
    不能沒收時，追徵其價額或以其財產抵償之，但該條項並無
    如同條例第18條第1項所定「不問屬於犯人與否，沒收之」
    之明文，自屬相對沒收主義之立法。是其應沒收之物，應以
    屬被告或共犯所有者為限。再該規定所稱「追徵其價額」者
    ，係指所沒收之物為金錢以外之其他財物而無法沒收時，應
    追徵其價額，使其繳納與原物相當之價額。如所得財物為金
    錢而無法沒收時，始應「以其財產抵償之」，最高法院95年
    度臺上字第305號判決意旨可資參照。復按毒品危害防制條
    例第19條第1項規定，犯販賣毒品罪者，其犯罪所得之財物
    均沒收之，係採義務沒收主義。故販賣毒品所得之對價，不
    問其中成本若干，利潤多少，均應全部諭知沒收，貫徹政府
    查禁煙毒之決心，以符立法本旨，最高法院亦著有91年度臺
    上字第2419號判決意旨可供參照。查：
  (一)被告以其所有扣案之NOKIA廠牌行動電話1支，作為如附表所
    示之販賣第一級毒品所用之物，自應依毒品危害防制條例第
    19條第1項規定，併分別於被告所犯上開各該罪項下諭知沒
    收之。
  (二)按行動電話之SIM卡，係電信公司交予客戶使用，該門號期
    滿或退租時，電信公司僅須將原卡片所設定之資料由該公司
    之行動電話系統中消除，卡片並非由客戶所借用，亦無約滿
    或儲值額度用罄後應予回收之機制，此為公眾週知之現今行
    動電話使用交易之常態，則依循現今交易型態，門號000000
    0000號之SIM卡1張，為被告向案外人羅台山購買使用，之後
    又將該門號借給案外人羅台山一節，業經被告自承在卷（見
    本院卷第56頁背面），顯見被告就上開SIM卡1張，已取得所
    有權甚明。則被告以其所有未扣案之門號0000000000號SIM
    卡1張，作為如附表所示之販賣第一級毒品所用之物，自應
    依毒品危害防制條例第19條第1項規定，併於被告所犯如附
    表之罪項下諭知沒收之，如全部或一部不能沒收時，追徵其
    價額。
  (三)另：
  1.就犯罪事實欄二、(一)至(四)之4次販賣第一級毒品實際所得分
    別為1700元、1000元、1500元、1000元，故被告販賣第一級
    毒品海洛因所得而應沒收之金額計為5200元。
  2.至於就犯罪事實欄二、(一)、(三)，被告與證人姜瑞鑫於販賣第
    一級毒品之交易時，原約定價金為2000元、1800元，則就犯
    罪事實欄二、(一)、(三)未交付之價金各300元，既未實際交付
    ，僅屬於被告對證人姜瑞鑫之「債權」，與毒品危害防制條
    例第19條第1項規定「所得」不符，爰不予宣告沒收或不能
    沒收時以其財產抵償之。
  3.綜上，被告上開犯罪所得之金額共5200元，應依毒品危害防
    制條例第19條第1項規定宣告沒收之，如全部或一部不能沒
    收時，則均以其財產抵償之。
二、至於扣案之BENQ廠牌行動電話1支（內含門號0000000000號
    行動電話SIM卡1張）、MOTOROLA廠牌行動電話1支（內含門
    號0000000000號行動電話SIM卡1張）、電話簿1本，被告業
    於原審審理時陳稱上開行動電話、門號非屬供交易毒品聯絡
    使用之物，而電話簿1本是連絡親戚朋友使用，與販毒無關
    等語（見原審訴緝卷第57頁背面）；另扣案之門號00000000
    00號行動電話SIM卡1張，被告雖供稱為販毒使用云云（見原
    審訴緝卷第57頁背面），然查無證據足資證明與本案之販賣
    第一級毒品有何關聯；又扣案之第一級毒品海洛因共5小包
    （合計淨重0.53公克，空包裝總重1.25公克），係供被告施
    用第一級毒品所用之物，與被告犯本案之販賣第一級毒品之
    犯行無關，業如前述（詳見上開理由肆、所述），足認並無
    積極證據可資證明上開扣案物品係供本案販賣第一級毒品所
    用之物，且核與被告於本案之販賣第一級毒品犯行無任何具
    體關連，與刑法沒收要件既有未合，自無從於本案併同為沒
    收之宣告，附此敘明。
據上論斷，應依刑事訴訟法第369條第1項前段、第364條、第299
條第1項前段，毒品危害防制條例（修正後）第4條第1項、（修
正後）第17條第2項、第19條第1項，刑法第2條第1項但書、第11
條、第47條第1項、第59條、第51條第5款、第9款，判決如主文
。
本案經檢察官李清友到庭執行職務。
中    華    民    國   100    年    10    月    6     日
            刑事第十庭    審判長法  官  江  錫  麟
                                法  官  胡  文  傑
                                法  官  周  瑞  芬
以上正本證明與原本無異。
如不服本判決應於收受送達後10日內向本院提出上訴書狀，其未
敘述上訴理由者，並得於提起上訴後10日內向本院補提理由書（
均須按他造當事人之人數附繕本）「切勿逕送上級法院」。
                                書記官  廖  婉  菁
中    華    民    國  100    年    10    月    6     日
附錄本判決論罪科刑法條
（修正後）毒品危害防制條例第4條第1項：
  製造、運輸、販賣第一級毒品者，處死刑或無期徒刑；處無期
  徒刑者，得併科新臺幣2千萬元以下罰金。
附表
┌──┬─────────┬───────────────────────┐
│編號│    犯罪行為      │              所犯罪名及應處之刑              │
├──┼─────────┼───────────────────────┤
│ 1  │犯罪事實欄二、(一)  │陳明進販賣第一級毒品，累犯，處有期徒刑柒年捌月│
│    │                  │。扣案之NOKIA廠牌行動電話壹支沒收；未扣案之門 │
│    │                  │號0000000000號SIM卡壹張沒收之，如全部或一部不 │
│    │                  │能沒收時，追徵其價額；未扣案之販賣第一級毒品所│
│    │                  │得新臺幣壹仟柒佰元沒收之，如全部或一部不能沒收│
│    │                  │時，以其財產抵償之。                          │
├──┼─────────┼───────────────────────┤
│ 2  │犯罪事實欄二、(二)  │陳明進販賣第一級毒品，累犯，處有期徒刑柒年捌月│
│    │                  │。扣案之NOKIA廠牌行動電話壹支沒收；未扣案之門 │
│    │                  │號0000000000號SIM卡壹張沒收之，如全部或一部不 │
│    │                  │能沒收時，追徵其價額；未扣案之販賣第一級毒品所│
│    │                  │得得新臺幣壹仟元沒收之，如全部或一部不能沒收時│
│    │                  │，以其財產抵償之。                            │
├──┼─────────┼───────────────────────┤
│ 3  │犯罪事實欄二、(三)  │陳明進販賣第一級毒品，累犯，處有期徒刑柒年捌月│
│    │                  │。扣案之NOKIA廠牌行動電話壹支沒收；未扣案之門 │
│    │                  │號0000000000號SIM卡壹張沒收之，如全部或一部不 │
│    │                  │能沒收時，追徵其價額；未扣案之販賣第一級毒品所│
│    │                  │得新臺幣壹仟伍佰元沒收之，如全部或一部不能沒收│
│    │                  │時，以其財產抵償之。                          │
├──┼─────────┼───────────────────────┤
│ 4  │犯罪事實欄二、(四)  │陳明進販賣第一級毒品，累犯，處有期徒刑柒年捌月│
│    │                  │。扣案之NOKIA廠牌行動電話壹支沒收；未扣案之門 │
│    │                  │號0000000000號SIM卡壹張沒收之，如全部或一部不 │
│    │                  │能沒收時，追徵其價額；未扣案之販賣第一級毒品所│
│    │                  │得新臺幣壹仟元沒收之，如全部或一部不能沒收時，│
│    │                  │以其財產抵償之。                              │
└──┴─────────┴───────────────────────┘